【裁判字號】    98,簡,4
【裁判日期】    980422
【裁判案由】    違反洗錢防制法等
【裁判全文】
臺灣桃園地方法院刑事簡易判決             98年度簡字第4號
公  訴  人  臺灣桃園地方法院檢察署檢察官
被      告  癸○○
            丁○○
共      同
選任辯護人  黃文明律師
上列被告因詐欺等案件，經檢察官提起公訴（臺灣桃園地方法院
檢察官署95年度偵字第2412號、第16900 號）及移送併辦（臺灣
臺中地方法院檢察署95年度偵字第16691 號），被告於本院審理
中自白犯罪，本院認宜以簡易判決處刑，並經合議庭裁定進行簡
易判決程序後，判決如下：
    主  文
癸○○共同以詐欺為常業，處有期徒刑貳年。緩刑伍年，並應自
本判決確定之日起壹年內，向公庫支付新臺幣肆拾萬元。如附表
二編號1 至3 、13、20至22、36、59、60所示之物，均沒收。
丁○○共同以詐欺為常業，處有期徒刑貳年。緩刑伍年，並應自
本判決確定之日起壹年內，向公庫支付新臺幣肆拾萬元。如附表
二編號1 至3 、13、20至22、36、59、60所示之物，均沒收。
    事實及理由
一、癸○○、丁○○與呂學棋、劉欣岱（以上2 人由本院另為判
    決）等人，基於意圖為自己不法所有之常業詐欺犯意聯絡，
    自民國94年1 月起共組ebay拍賣網站詐欺集團，由癸○○在
    中國大陸廣東省珠海市承租民宅，並僱用有犯意聯絡之姓名
    、年籍不詳，綽號「阿明」、「小朱」之大陸地區人士於租
    屋處內，在ebay拍賣網站設立帳號、上網抓取欲拍賣物品之
    圖樣並張貼於ebay拍賣網站出售、辦理結標程序，並在ebay
    拍賣網站之商品得標通知內，記載呂學棋使用之手機門號，
    供買家聯繫付款及交貨事宜。呂學棋則向與其有常業詐欺犯
    意聯絡之吳瑞鴻（由本院另為判決）及姓名年籍不詳、綽號
    「小武」之成年男子購買如附表一帳戶來源欄所示之人頭帳
    戶，並另取得附表一匯款帳號欄所示之其他人頭帳戶後，即
    以電話聯絡在ebay網站競標且得標之買家（附表買家即被害
    人欄所示之人）聯繫付款及交貨事宜，並由劉欣岱提供其所
    有之電腦主機（含鍵盤1 個）、螢幕、印表機各1 台予呂學
    棋上網查詢買家資料、列印買家基本資料，另在94年1 月間
    ，委請同具有常業詐欺犯意聯絡之曾建龍（由本院另為判決
    ）代為接聽電話，並以拍賣物係委託「黑貓宅配」等方式配
    送到府，但出貨前，得標人必須先將得標金額先行匯款或轉
    帳至呂學棋指定之帳戶（部分呂學棋指定之帳戶之來源，詳
    如附表一帳戶來源欄所示），嗣於得標人匯出款項卻未取得
    貨品，而與呂學棋聯絡時，呂學棋則佯稱匯款之帳戶有問題
    ，要求得標人持金融卡前往自動提款機操作，指示得標人再
    將金額匯入其指定之另一帳戶內，以騙取得標人多次金錢（
    詳細詐騙情形，詳如附表一所示）。待買家匯款後，呂學棋
    則透過丁○○之聯繫而通知吳瑞鴻、「小武」前往領款，吳
    瑞鴻再指示與之有共同常業詐欺犯意聯絡之謝佩君、許勝傑
    、許勝雄、廖立昇（以上4 人由本院另為判決）持金融卡前
    往提款【吳瑞鴻以一天新臺幣（下同）2,000 元之代價，於
    94年9 月2 日僱用許勝傑、許勝雄、廖立昇、同年月6 日僱
    用謝佩君，持金融卡提領得標人匯款之金額】，吳瑞鴻將領
    取金額之1 成留供己用以為報酬後，其餘款項則匯入劉欣岱
    開立於龍潭郵局之00000000000000號帳戶內，並由呂學棋、
    劉欣岱自上開郵局帳戶提領出來，供己花用。嗣於94年9 月
    20日，分別為警在桃園縣龍潭鄉○○村○○○街8 巷30號查
    獲呂學棋、劉欣岱，並扣得如附表二編號1 至22之物品；在
    臺北縣新莊市○○街142 巷15弄11號3 樓查獲吳瑞鴻、許勝
    傑、許勝雄、廖立昇等人，並扣得如附表二編號23至60之物
    品；在臺北縣新莊市○○○路75巷10號1 樓查獲謝佩君；在
    臺北縣板橋市○○路300 號4 樓查獲陳智安，始查悉上情。
二、上開犯罪事實，業據被告癸○○、丁○○於本院審理中坦承
    不諱，核與呂學棋、吳瑞鴻、劉欣岱、謝佩君、許勝傑、許
    勝雄、廖立昇於本院95年度訴字第259 號審理中之供述，及
    同案被告謝靜美、賴松蔚、黃英哲、戴進松、許譯云、葉修
    武、陳昌林、朱育成於本院訊問中供稱確有將如附表所示帳
    戶之存摺、提款卡及密碼交予他人使用等語；及如附表一所
    示被害人在警詢中陳述遭詐騙之過程大致相符，此外，復有
    謝靜美等人之銀行開戶資料、如附表一所示證據、ebay拍賣
    網頁列印本、通訊監察譯文等件在卷可稽，堪認被告2 人自
    白與事實相符，而足採信，是本案事證明確，應依法論科。
三、按本案被告2 人於為上開犯行後，刑法部分條文業經修正公
    布，並於95年7 月1 日施行。修正後刑法第2 條第1 項之規
    定，係規範行為後法律變更所生新舊法律比較適用之準據法
    ，於修正後刑法施行後，應適用新法第2 條第1 項規定之從
    舊從輕之原則為比較，適用最有利於行為人之法律。比較時
    應就罪刑有關之共犯、未遂犯、想像競合犯、牽連犯、連續
    犯、結合犯，以及累犯加重、自首減輕暨其他法定加減原因
    （如身分加減）與加減例等一切情形，綜其全部罪刑之結果
    而為比較（最高法院95年度第8 次刑事庭會議決議參照）。
    又如涉及裁量權行使者，須於裁量行使時，方有比較適用問
    題，如易科罰金、易服勞役、緩刑及保安處分之宣告等。故
    前述一般綜合罪刑之結果而為比較，以決定罪刑之適用時，
    不就易科罰金等列為比較，必須已決定為緩刑、保安處分之
    宣告，所處之刑得易科罰金或易服勞役時，始就各該緩刑等
    部分決定其適用標準，此部分得予割裂適用，是為例外。就
    易科罰金、易服勞役而言，則應依修正後刑法第2 條第1 項
    規定，分別適用最有利於行為人之法律（最高法院95年度臺
    上字第5125、5343、6171號判決意旨參照）。至行為後刑法
    條文經修正，惟無有利、不利情形，應適用裁判時法（最高
    法院95年度第21次刑事庭會議決議參照）。經查：
    (一)關於常業犯部分：修正後刑法已刪除修正前刑法第340 條
      常業詐欺罪之規定，而修正前刑法之常業詐欺罪，其法定
      本刑為1 年以上7 年以下有期徒刑，得併科50,000元以下
      罰金，刑法修正後，因常業犯已經刪除，應將所犯多次詐
      欺罪分論併罰，合併計算其法定最高本刑必較原常業犯之
      法定刑為重，經比較之結果，應適用較有利之修正前刑法
      第340 條論以常業詐欺罪。
    (二)關於法定罰金刑最低度部分：修正前刑法第340 條常業詐
      欺罪定有罰金刑，而修正前刑法第33條第5 款規定為銀元
      1 元（並依罰金罰鍰提高標準條例第1 條前段規定提高10
      倍後，折算為新臺幣30元）以上，修正後刑法第33條第 5
      款則修正為新臺幣1,000 元以上，以百元計算，自以行為
      時之法律有利於被告。
    (三)關於共犯部分：修正前刑法第28條規定：「二人以上共同
      實施犯罪之行為者，皆為正犯」；新法修正施行後，將「
      實施」改為「實行」，而成為：「二人以上共同實行犯罪
      之行為者，皆為正犯」，其修正理由係為釐清陰謀共同正
      犯、預備共同正犯、共謀共同正犯是否合乎本條規定之正
      犯要件。而本案被告2 人既分別與吳瑞鴻所組之詐騙集團
      間有犯意聯絡及行為分擔，即屬實行犯罪行為之正犯，不
      論依修正前、後之規定，皆屬共同正犯，故修正後之規定
      並未較有利於被告。
    (四)關於沒收部分：本次刑法修正時，有關沒收部分雖亦有所
      修正，惟沒收為從刑，從屬於主刑，故除法律有特別規定
      者外，依主刑所適用之法律。
    (五)綜上所述，本案自應依修正後刑法第2 條第1 項前段，適
      用修正前刑法之規定。至於修正前刑法第340 條之常業詐
      欺罪，其法定罰金刑之貨幣單位及數額，依修正後刑法施
      行法第1 條之1 第1 項、第2 項但書規定修正貨幣單位為
      新臺幣，數額則提高為3 倍，惟罰金刑之輕重並未因幣別
      及提高倍數所應適用法律之更迭而有異致，亦即，修正前
      後本罪法定罰金刑之最高度輕重相同，自無有利、不利之
      情形，即無比較適用之問題，尚非刑法第2 條第1 項所指
      之法律變更，故上開所述法定罰金刑之貨幣單位及數額規
      定，應依一般法律適用原則，適用裁判時法。
四、按刑法上之常業犯，係指有賴某種犯罪為業之意思，而有事
    實之表現，而刑法上之常業詐欺犯，係指以詐欺行為為生之
    事業者而言，最高法院著有45年臺上字第1188號及74年臺上
    字第6551號判例要旨可資參照。本案被告癸○○、丁○○與
    吳瑞鴻、呂學棋、劉欣岱、謝佩君、許勝傑、許勝雄、廖立
    昇等人共組ebay拍賣網站詐欺集團，以上網張貼拍賣物品，
    誘使被害人前往得標，再偽稱已得標，需被害人先行匯款（
    含運送費用）之詐術，致被害人陷於錯誤而予匯款至被告呂
    學棋指定之人頭帳戶，顯係以之為業。是核被告癸○○、丁
    ○○所為，均係犯修正前刑法第340 條之常業詐欺罪。被告
    2 人與吳瑞鴻、呂學棋、劉欣岱、謝佩君、許勝傑、許勝雄
    、廖立昇、曾建龍、「小武」、「阿明」、「小朱」等人就
    上開犯行間，有犯意聯絡、行為分擔，均為共同正犯。公訴
    意旨雖認被告2 人另犯有修正前洗錢防制法第9 條第2 項之
    常業洗錢罪，惟按洗錢防制法之制定，旨在規範特定重大犯
    罪不法所得之資金或財產，藉由洗錢行為，諸如經由各種金
    融機關或其他交易管道，轉換成為合法來源之資金或財產，
    以切斷資金與當初犯罪行為之關連性，俾便於隱匿其犯罪行
    為或該資金不法來源或本質，以逃避追訴、處罰，故該法第
    2 條第1 款規範之洗錢，所指掩飾或隱匿因自己重大犯罪所
    得財物或財產上利益之行為，須有旨在避免追訴、處罰而使
    其所得財物或利益之來源合法化，或改變該財物或利益之本
    質之犯意，始克相當。而本案取得被告帳戶之被告2 人除利
    用該帳戶作為取得被害人賴宜文等人匯款之管道以外，並無
    其他積極證據足認另有何基於隱匿其犯罪行為或資金不法來
    源或本質，將犯罪所得款項經由金融機關或其他交易管道，
    轉換成為合法來源之資金或財產，或改變該等財物之本質，
    以切斷犯罪所得款項與當初犯罪行為關連性之行為，是檢察
    官認被告2 人另涉犯上開洗錢防制法之罪名，尚有未洽，惟
    因公訴意旨認此部分與被告2 人所犯之修正前刑法常業詐欺
    罪間有想像競合犯之裁判上一罪關係，故爰不另為無罪之諭
    知。爰審酌被告2 人正值青壯卻不思以正途為生，反與他人
    虛偽在ebay拍賣網站張貼拍賣物品，致被害人誤信並下標，
    進而予以匯款，而受有金錢上之損害，並對拍賣網站之交易
    秩序、社會互信機制均受有重大妨礙，所為非是，惟兼街被
    告2 人於犯後終能坦承犯行，及本案被害人所受損害輕重等
    一切情狀，分別量處如主文所示之刑。
五、次查：被告2 人前均未曾因故意犯罪受有期徒刑以上刑之宣
    告，此有臺灣高等法院被告前案紀錄表在卷可按，其僅因一
    時失慮致罹刑章，且事後終願承認犯行，堪認仍具有悔意，
    並均表達願向公庫支付相當金額之金錢，足見其2 人經此刑
    之宣告後，應知警惕而無再犯之虞，本院認上開所宣告之刑
    以暫不執行其刑為當，爰均依刑法第74條之規定，諭知緩刑
    5 年，以啟自新，惟併諭知被告2 人均應自本案判決確定之
    日起1 年內，分別向公庫支付400,000 元（關於緩刑部分，
    依上開最高法院95年度第8 次刑事庭會議決議意旨，應逕適
    用修正後刑法之相關規定）。
六、沒收部分：
    (一)扣案之1.如附表二編號1 至3 所示之電腦主機（含鍵盤 1
      個）、螢幕、印表機各1 台，係劉欣岱所有，並用以傳送
      、列印買家得標訊息，業據呂學棋於本院95年度訴字第25
      9 號審理中供述明確；2.買家基本資料60紙、國泰世華銀
      行交易明細表1 紙、交易明細表3 張，分別係呂學棋（如
      附表二編號20、21所示）、吳瑞鴻（如附表二編號59所示
      ）所有，用以核對買家匯款資料；3.劉欣岱郵局印章1 顆
      （如附表二編號13所示），係劉欣岱所有，供呂學棋、劉
      欣岱用以提領劉欣岱開立於龍潭郵局之00000000000000號
      帳戶內之詐騙所得金額；4.謝靜美印章3 枚（如附表二編
      號36所示），係同案被告謝靜美所有，而供其與被告2 人
      共犯本案如附表一編號76所示犯行所用；5.現金 222,000
      元、16,000元（如附表二編號22、60所示），分別係癸○
      ○、丁○○與呂學棋等人共同犯本案常業詐欺犯行所得之
      財物，故應依刑法第38條第1 項第2 款、第3 款之規定，
      在被告2 人項下，均宣告沒收之。
    (二)扣案如附表二編號4 至12、17至19、23至29所示之手機、
      易付卡、儲值卡，及如附表二編號15、30至35、37至41、
      43至58所示之印章、存摺、金融卡等物品，均無證據證明
      係被告2 人用以犯本案常業詐欺案所用；又扣案如附表二
      編號14、42所示之存摺、金融卡，雖係被告呂學棋等人用
      以犯本案常業詐欺案件所用之人頭帳戶，惟查依現今金融
      機構與客戶之契約，係由金融機構提供予客戶使用，於客
      戶結清帳戶時，存摺由金融機構於該存摺註記作廢後客戶
      始得留存、金融機構大多要求提款卡需剪卡寄回等情觀之
      ，上開存摺、提款卡之所有權應仍屬金融機構所有，是均
      爰不另為沒收之諭知。
七、公訴意旨雖另認被告2 人上開成立之ebay拍賣網站詐欺集團
    ，尚有(一)使用謝靜美所有華南銀行嘉義分行，帳號00000000
    000000帳戶、中華郵政臺中民權郵局，帳號00000000000000
    帳戶、聯邦銀行樹林分行，帳號000000000000帳戶；吳東和
    所有中華郵政新莊幸福郵局，帳號00000000000000帳戶、永
    豐銀行中港分行，帳號0000000000000 帳戶、台北富邦銀行
    正義分行，帳號000000000000帳戶、玉山銀行新莊分行，帳
    號0000000000000 帳戶、台新銀行新莊分行，帳號00000000
    000000帳戶、上海商業銀行新莊銀行，帳號00000000000000
    帳戶；邱玉蘭所有安泰銀行新莊分行，帳號00000000000000
    帳戶、華僑銀行樹林分行，帳號00000000000000帳戶、許譯
    云所有台灣中小企業銀行大園分行，帳號00000000000 帳戶
    之存摺、金融卡及密碼，以詐欺其餘被害人；及(二)另有詐騙
    被害人戊○○、吳甲○○、己○○○、庚○○、子○○、方
    懷毅、辛○○、楊萬來、顏華誼、曾坤祥、呂思漢、乙○○
    、丙○○、壬○○等人，故被告2 人此部分所為，亦係成立
    修正前刑法第340 條之常業詐欺之罪嫌。惟查：(一)依卷內所
    示資料，並無被告2 人之不法集團利用上開所述謝靜美等人
    之帳戶資料以實行詐欺取財之積極證據；且(二)依戊○○、辛
    ○○、楊萬來、顏華誼、曾坤祥、呂思漢、乙○○、丙○○
    等人於警詢中指訴渠等遭詐騙之情節觀之，渠等與賣家聯繫
    之手機門號、匯款帳戶，均無證據證明與被告2 人所組之不
    法集團有關；依吳甲○○、己○○○、方懷毅、壬○○等人
    於警詢中之陳述，其等遭受詐騙之手法，與被告2 人所組成
    之不法集團之手並不相同，是此部分亦難認係被告呂學棋所
    組成之ebay拍賣網站詐欺集團所為；庚○○、子○○於警詢
    中並未能明確指稱渠等與賣家聯繫之手機門號、匯款帳戶，
    是亦無證據證明此與被告呂學棋所組之不法集團有關。準此
    ，既不能證明被告2 人此部分之犯罪，本應諭知無罪，然因
    公訴意旨認此部分與被告2 人上開所犯常業詐欺取財罪間有
    實質上一罪之關係，故亦爰不另為無罪之諭知。
八、被告2 人所犯上開之罪之時間，雖均係在96年4 月24日以前
    ，惟因所犯係屬中華民國九十六年罪犯減刑條例第3 條第 1
    項第16款所示之罪，且宣告刑均逾有期徒刑1 年6 月，故不
    得減刑，附此敘明。
九、依刑事訴訟法第449 條第2 項、第450 條第1 項，刑法第 2
    條第1 項前段、第74條第1 項第1 款、第2 項第4 款，修正
    前刑法第28條、第340 條、第38條第1 項第2 款、第3 款，
    逕以簡易判決如主文。
十、如不服本判決，應於判決送達之翌日起10日內，以書狀敘明
    理由，上訴於本院合議庭。
中    華    民    國    98    年    4     月    22    日
                    刑事第十庭  審判長法  官   江德民
                                      法  官   陳添喜
                                      法  官   蘇昌澤
以上正本證明與原本無異。
如不服本判決，應於判決送達後10日內向本院提出上訴狀（應附
繕本）。
                                      書記官   田宜芳
中    華    民    國    98    年    3     月    23    日
附錄論罪科刑依據之法條：
中華民國刑法 (舊 88.02.03 以前)第340條
以犯前條之罪為常業者，處一年以上七年以下有期徒刑，得併科
5000元以下罰金。


司法院資訊處製作；財團法人民間司法改革基金會備份。
